最高法院民事判決　　　　　　九十六年度台上字第一八一三號
上　訴　人　丙○○
訴訟代理人　黃健弘律師
被 上訴 人　甲○○
　　　　　　　　　　號
　　　　　　乙○○
上列當事人間請求返還房屋事件，上訴人對於中華民國九十六年
一月二十三日台灣高等法院花蓮分院第二審判決（九十五年度重
上字第四七號），提起上訴，本院判決如下：
    主  文
原判決除假執行部分外廢棄，發回台灣高等法院花蓮分院。
    理  由
本件上訴人主張：訴外人即伊父陳光華於民國八十五年十月四日
，將其所有坐落花蓮縣吉安鄉○○段三一七地號土地及其上建號
二五五號、門牌號碼花蓮縣吉安鄉○○村○○路五六八號房屋（
下稱系爭房地）出售與被上訴人甲○○，約定買賣價金新台幣（
下同）一千萬元，並將系爭房屋交付被上訴人使用，且於八十九
年五月九日將系爭房屋移轉登記與被上訴人乙○○，嗣因甲○○
未付清買賣價金尾款，經雙方同意將系爭房屋所有權移轉登記與
伊。惟甲○○迄未給付價金尾款，經陳光華多次催告仍未給付，
陳光華遂通知甲○○解除買賣契約。本件買賣契約既經解除，被
上訴人占用系爭房屋即無合法權源等情。爰依民法第七百六十七
條規定，求為命被上訴人返還系爭房屋之判決。
被上訴人則以：上訴人前以伊無權占有為由，提起請求返還房屋
事件，業經台灣花蓮地方法院（下稱花蓮地院）九十三年度簡上
字第五二號民事判決上訴人敗訴確定，上訴人重複起訴，違反一
事不再理之原則。又上訴人自伊處詐欺而無償取得系爭房屋，是
上訴人取得系爭房屋之合法權源可議，被上訴人已給付六百多萬
元之價金，自可使用系爭房屋。再者，上訴人係因陳光華之指定
而將系爭房地信託登記於其名下，非因善意取得系爭房地之第三
人，依法不受法律保護，且系爭房地仍有遭他人強制執行之危險
等語，資為抗辯。
原審將第一審所為上訴人勝訴之判決廢棄，改判上訴人第一審之
訴駁回，無非以：陳光華已於八十九年五月九日依約將系爭房地
移轉登記於乙○○名下，惟甲○○尚有一百五十萬元之價金尾款
未付清之事實，為兩造所不爭。又系爭土地設定與訴外人張墨林
及張秀齡之抵押權，分別於九十三年三月二十四日及同年八月二
十一日塗銷；另陳光華之債權人張秀齡雖於九十三年五月十日聲
請花蓮地院民事執行處執行拍賣系爭房屋，惟於九十四年十一月
十五日具狀撤回上開強制執行，且系爭房地上已無抵押權之設定
存在，此經調閱花蓮地院九十三年度執字第三四一七號執行卷核
閱無訛，復有花蓮縣花蓮地政事務所就系爭土地抵押權塗銷證明
一份附於台灣高等法院花蓮分院九十四年度重上字第六二號案卷
可參。是系爭房地遭強制執行拍賣而由第三人取得權利之可能業
已排除，則陳光華分別於九十四年十一月二十一日、同年月二十
九日以存證信函催告甲○○於七日內付清價金尾款，甲○○自無
從再依民法第三百六十八條第一項之規定拒絕價金尾款之給付。
甲○○逾期未為給付，陳光華依民法第二百五十四條規定，於九
十四年十二月七日解除系爭買賣契約，即屬有據。上訴人前以陳
光華業已解除系爭買賣契約為由，請求被上訴人返還系爭房屋，
固經花蓮地院九十三年度簡上字第五二號判決確定認為不得解除
，將其請求駁回，然該判決九十四年十月十八日言詞辯論終結後
之同年十一月十五日，不得解除之原因業已消滅，陳光華因而為
解除之意思表示及上訴人請求返還系爭房屋，自非上開確定判決
之既判力所能及，則上訴人提起本訴，並無違反一事不再理之原
則。查甲○○於八十五年十月四日向陳光華購買系爭房地，陳光
華於八十九年五月九日將系爭房地移轉登記與甲○○指定之乙○
○，嗣因甲○○尚有價金尾款一百五十萬元未付清，乙○○乃於
九十年九月二十七日先將系爭房地以買賣名義移轉登記與陳光華
指定之上訴人，待甲○○於二個月內給付價金尾款一百五十萬元
後，上訴人再將系爭房地移轉登記與乙○○，上訴人並未支付任
何價金與乙○○之事實，為兩造於另案花蓮地院九十三年度簡上
字第五二號審理時所不爭執，此經調閱上開卷宗核閱無訛，堪信
屬實，足證乙○○與上訴人間成立信託之法律關係。上訴人固為
系爭房屋所有權之登記名義人，然此乃在於擔保甲○○對陳光華
一百五十萬元買賣價金債務之清償，非欲使上訴人真正取得系爭
房屋之所有權，此與實質之買賣，買受人之目的在真正取得所有
權之情形有別。依據上訴人與乙○○間之信託關係，上訴人僅得
於甲○○不依約向陳光華清償一百五十萬元價金債務時，逕將系
爭房地變賣或估價，而使陳光華就該價金受清償，並無權逾越擔
保目的行使所有權。且依信託的讓與擔保權之內容而言，讓與人
之占有供擔保之物，在受讓人方面，尚不得主張其為無權占有。
故上訴人本於所有人之地位，主張被上訴人無權占有系爭房屋，
依民法第七百六十七條規定請求被上訴人返還系爭房屋，即無理
由。又系爭買賣契約既於九十四年十二月七日經陳光華向甲○○
為解除之意思表示，系爭買賣契約之效力，溯及於訂約之時歸於
消滅，則甲○○依系爭買賣契約對陳光華所負一百五十萬元價金
尾款債務即隨之溯及消滅。乙○○與上訴人間成立之信託法律關
係亦因信託目的不能完成而消滅，上訴人於信託關係消滅後繼續
占有系爭房地，即屬無權占有，應依信託法規定將系爭房地之所
有權返還於乙○○，上訴人反而主張系爭買賣契約既經解除，乙
○○占用系爭房屋即無正當法律權源，因而本於所有人之地位，
依民法第七百六十七條規定請求被上訴人返還系爭房屋，為無理
由等詞，為其判斷之基礎。
惟按所有人對於無權占有或侵奪其所有物者，得請求返還之。對
於妨害其所有權者，得請求除去之。有妨害其所有權之虞者，得
請求防止之。民法第七百六十七條定有明文。查上訴人為系爭房
屋所有權之登記名義人，而甲○○經陳光華催告後，逾期未給付
系爭房地買賣價金之尾款，則陳光華依民法第二百五十四條之規
定，於九十四年十二月七日解除系爭買賣契約，即屬有據等事實
，為原審所認定之事實。其次，上訴人係因陳光華之指定而將系
爭房地信託登記於其名下，亦經被上訴人主張在案（見二審卷第
四、五頁）。果爾，則上訴人本於民法第七百六十七條之規定，
請求被上訴人返還系爭房屋，似非無稽。乃原審未詳加調查，逕
認被上訴人有權占有系爭房屋，進而為上訴人不利之判斷，自嫌
速斷。次按民事訴訟採不干涉主義，凡當事人所未聲明之利益，
不得歸之於當事人，故法院不得斟酌當事人未提出之事實或證據
，此觀民事訴訟法第三百八十八條之規定自明。查被上訴人在事
實審並未抗辯上訴人與乙○○間就系爭房屋有信託的法律關係存
在，原審竟逕認渠等間有此契約存在，進而認被上訴人占有系爭
房屋並非無權占有，有就當事人所未聲明之利益歸之於當事人之
違法。又原審一方面認定依上訴人與乙○○間之信託關係，上訴
人僅得於甲○○不依約向陳光華清償一百五十萬元價金債務時，
逕將系爭房地變賣或估價，而使陳光華就該價金受清償，並無權
逾越擔保目的行使所有權；又認系爭買賣契約經解除後，上訴人
應依信託法規定將系爭房地之所有權返還於乙○○。易言之，即
乙○○與上訴人間，究竟係信託關係，抑或為信託的讓與擔保關
係，原審論述前後不一，亦有可議。上訴論旨，指摘原判決不當
，求予廢棄，非無理由。
據上論結，本件上訴為有理由。依民事訴訟法第四百七十七條第
一項、第四百七十八條第二項，判決如主文。
中　　華　　民　　國　九十六　年　　八　　月　 十六 　日
                      最高法院民事第七庭
                          審判長法官  劉　延　村
                                法官  劉　福　來
                                法官  黃　秀　得
                                法官  吳　謀　焰
                                法官  李　寶　堂
      本件正本證明與原本無異
                                      書  記  官
中　　華　　民　　國　九十六　年　　八　　月　二十七　日
                                                      Ｑ
